臺灣高等法院刑事裁定
109年度毒抗字第276號
抗  告  人  
即  被  告  李信賢



上列抗告人即被告因違反毒品危害防制條例案件，不服臺灣新北
地方法院109年度毒聲字第452號，中華民國109年10月21日裁定
（聲請案號：臺灣新北地方檢察署109年度聲觀字第416號、109
年度毒偵字第4875號），提起抗告，本院裁定如下：
    主  文
抗告駁回。
    理  由
一、原裁定意旨略以：
　㈠抗告人即被告甲○○（下稱被告）基於施用第二級毒品甲基安
    非他命之犯意，於民國109年4月10日18時45分許為警採尿前
    回溯96小時內某時許，在不詳地點，以不詳方式，施用第二
    級毒品甲基安非他命1次。嗣於同日18時20分許，在新北市○
    ○區○○街000號前為警逮捕查獲，經警採尿驗送結果，呈安非
    他命、甲基安非他命陽性反應。其雖否認施用，然警方於10
    9年4月10日18時45分許採得其尿液檢體，經送臺灣檢驗科技
    股份有限公司，先以酵素免疫分析法(EIA)初步檢驗，再佐
    以氣相層析質譜儀法（GC/MS）確認檢驗結果，確呈安非他
    命（6282ng/mL）及甲基安非他命（42490ng/mL）陽性反應
    等情，此有該公司109年4月24日出具之濫用藥物檢驗報告、
    新北市政府警察局受採集尿液檢體人姓名及檢體編號對照表
    （檢體編號：I0000000號）附卷可稽。而以氣相層析質譜儀
    作藥物及其代謝產物之定性及定量分析，幾乎不會有偽陽性
    反應產生，為毒品檢驗學之常規。再毒品施用後於尿液中可
    檢出之最大時限，與施用劑量、施用頻率、施用方式、飲用
    水量之多寡、個人體質、代謝情況、檢體收集時間點及所用
    檢測方法之靈敏度等因素有關，因個案而異，而一般可檢出
    甲基安非他命最長時間為96小時；又與吸食第二級毒品甲基
    安非他命者同處一室，其吸入二手煙或蒸氣之影響程度，與
    空間大小、密閉性、吸入之濃度多寡及吸入時間長短等因素
    有關，縱然吸入二手煙或蒸氣之尿液可檢出毒品反應，其可
    檢出之量與施用劑量、施用頻率、尿液採集時間點、個人體
    質與代謝狀況等因素有關，因個案而異，其濃度亦應遠低於
    同處一室之施用者等情，均為原審辦理相關違反毒品危害防
    制條例案件所知悉，上開檢驗結果當足以認定為真實，且參
    以被告尿液中檢出之安非他命、甲基安非他命濃度均甚高，
    已有上開檢驗報告在卷憑，當非屬吸入二手煙造成之結果。
    況被告供稱可能是到二手煙，亦屬其個人之臆測，並無相關
    證據可資佐證，是被告前開辯解不足採信，從而，被告上開
    施用第二級毒品甲基安非他命之犯行，應可認定。
　㈡被告前於106年間因施用第二級毒品案件，經臺灣新北地方檢
    察署檢察官以106年度毒偵字第2245號為附命戒癮治療之緩
    起訴處分，嗣因被告未完成戒癮治療，經檢察官以107年度
    撤緩字第718號撤銷上開缓起訴處分。而被告經「附命缓起
    訴」，且完成戒癮治療後，事實上已接受等同「觀察、勒戒
    或強制戒治」執行完畢釋放之處遇（最高法院109年度台非
    字第76號判決意旨參照），反之，本案被告既未完成戒癮治
    療，應認並未接受等同觀察勒戒或強制戒治執行完畢釋放之
    處遇，被告前亦未曾因施用毒品案件，經送觀察、勒戒，此
    有臺灣高等法院被告前案紀錄表附卷可佐。復審酌檢察官於
    106年間曾給予被告附命戒瘾治療之緩起訴處分，然被告並
    未完成致緩起訴遭撤銷等情，已如前述，顯難期被告能遵守
    戒瘾治療之緩起訴條件。至被告辯稱因需要照顧三名子女，
    無人可協助照顧小孩，希望不要勒戒云云，實非法律上得加
    以裁量是否送觀察勒戒之正當事由，無從作為有利被告之認
    定。況被告如確有此情，本院亦會通知社會福利單位協助處
    理，不致影響被告未成年子女之權益，附此說明。故檢察官
    據此聲請觀察、勒戒，亦無裁量瑕疵可言。故本件聲請核無
    不合，應予准許。依毒品危害防制條例第20條第1項及觀察
    勒戒處分執行條例第3條第1項，裁定被告應送勒戒處所觀察
    、勒戒等語。
二、抗告意旨略以：106年度毒偵字第2245號（下稱原案）為附
    命戒癮治療之緩起訴處分遭撤銷，依照舊法及最高法院109
    年度台非字第76號判決意旨，原案及109年度毒聲字第452號
    （即本案）均應提起公訴，惟依照新法規定，緩起訴處分效
    力不等同於觀察勒戒，檢察官應就原案及本案均聲請觀察勒
    戒，並僅執行其一等語。
三、按犯第10條之罪者，檢察官應聲請法院裁定，或少年法院（
    地方法院少年法庭）應先裁定，令被告或少年入勒戒處所觀
    察、勒戒，其期間不得逾2月，毒品危害防制條例第20條第1
    項定有明文。次查施用第一級、第二級毒品，為非法行為，
    毒品危害防制條例第10條設有處罰之規定，凡施用第一級、
    第二級毒品者，本應科以刑罰，惟施用毒品者，實具「病患
    」特質，基於刑事政策，對合於一定條件之毒品施用者，依
    同條例第20條規定，先施予觀察、勒戒或強制戒治之保安處
    分。而109年1月15日修正公布、同年7月15日施行之毒品危
    害防制條例第20條第3項規定，犯第10條之罪於觀察、勒戒
    或強制戒治執行完畢釋放後，3年後始再犯者，均應適用同
    條例第20條第1項、第2項之規定，亦即與初犯者相同，應先
    觀察、勒戒或強制戒治，不得逕行追訴處罰。同條例第23條
    第2項亦配合修正為「觀察、勒戒或強制戒治執行完畢釋放
    後，3年內再犯第10條之罪者，檢察官或少年法院（地方法
    院少年法庭）應依法追訴或裁定交付審理」，可知本次修法
    對於施用毒品者施以觀察勒戒、強制戒治，或依法追訴（或
    裁定交付審理）之適用範圍，係確立初犯為具「病患性犯人
    」之特質，應先經一完整之醫療處置，3年內再犯者應依法
    追訴（或裁定交付審理），3年後再犯者則先行裁定觀察、
    勒戒。參諸觀察勒戒等治療處置，乃結合醫師、觀護人、社
    工心理諮商等不同領域之專業人員參與之保安處分措施，目
    的除在戒除施用毒品者身癮、心癮之措施外，並企圖重新塑
    造生活紀律，改變其病態行為，與刑罰之執行並不相同，無
    法以刑罰補充或替代醫療處置之特性；從而，3犯以上如距
    最近1次觀察、勒戒或強制戒治執行完畢釋放後，已逾3年者
    ，其間縱經判刑、執行，究與觀察勒戒或強制戒治已經完整
    之治療療程不同，無法補充或替代上開之醫療處置，均應再
    予觀察勒戒之機會，方為適法（最高法院109年度台上字第3
    240號判決意旨參照）。另依修正毒品危害防制條例增訂第3
    5條之1，其第1 款、第2 款前段分別規定：「偵查中之案件
    ，由檢察官依修正後規定處理；審判中之案件，由法院依據
    修正後規定處理」，亦即檢察官就偵查中、法院就審判中之
    施用毒品案件，均應依上揭修正後規定處理。
四、再按毒品危害防制條例第24條業於109年1月15日修正公布，
    並於110年5月1日公告施行，修正後第24條第2項規定「前項
    緩起訴處分（即附命緩起訴），經撤銷者，檢察官應『繼續
    偵查或起訴』」，係為貫徹新修正毒品危害防制條例將施用
    毒品者視為病患，為使其獲得有利於戒除毒品適當處遇所為
    修正意旨，自與修正前毒品危害防制條例第24條第2項所指
    「依法追訴」尚屬有間，參酌該條修正精神及立法理由：「
    緩起訴處分是利用『機構外』之處遇，協助施用毒品者戒除毒
    癮，為達成戒除毒癮之目的，於撤銷緩起訴處分後，宜由檢
    察官依法繼續偵查或起訴，亦即仍有現行條文第20條觀察、
    勒戒及強制戒治制度之適用，俾利以『機構內』之處遇方式協
    助其戒除毒癮，亦得為不同條件或期限之緩起訴處分」，修
    正後同條第2項規定：「前項緩起訴處分，經撤銷者，檢察
    官應繼續偵查或起訴」，換言之，立法者所著重者，與先前
    實務多數見解所認「附命緩起訴處分已經給予施用毒品者戒
    毒自新機會，而被告竟未能履行」，逕將附命緩起訴處分等
    同於已經接受觀察、勒戒處遇，且就該次施用毒品之犯行應
    逕行起訴已屬有別；亦即未曾經觀察、勒戒之被告因施用毒
    品，經檢察官為附命緩起訴處分，若被告於緩起訴期間未完
    成戒癮治療，經檢察官撤銷緩起訴處分，應由檢察官依現行
    法規定為相關處分，不得直接起訴或聲請簡易判決處刑(最
    高法院110年度台非字第98號判決亦同此意旨)。是依據前揭
    說明，立法者毋寧係將施用毒品者視為病患，故附命戒癮治
    療緩起訴處分經撤銷，應即回復為緩起訴處分前之狀態，是
    否應繼續偵查或起訴，則由檢察官視個案情節，並視被告先
    前有無受觀察、勒戒或強制戒治執行完畢，與本次經撤銷緩
    起訴處分所涉之施用毒品犯行，是否於3年內所犯，而區分
    得否逕行訴追或需再依被告個案情節裁量，聲請法院裁定觀
    察、勒戒或再為附命完成戒癮治療等適當之處理。
五、經查：
　㈠被告於本次修正毒品危害防制條例施行前，於上開時、地施
    用第二級毒品甲基安非他命1次，嗣為警逮捕查獲，經警採
    集其尿液送請臺灣檢驗科技股份有限公司確認檢驗後，確呈
    安非他命及甲基安非他命陽性反應等情，此有臺灣檢驗科技
    股份有限公司109年4月14日出具之濫用藥物檢驗報告、新北
    市政府警察局受採集尿液檢體人姓名及檢體編號對照表（檢
    體編號：I0000000號）附卷可稽（毒偵卷第6至7頁)，足認
    被告上開施用第二級毒品之犯行明確。
　㈡又被告前於106年間因施用第二級毒品案件，經臺灣新北地方
    檢察署檢察官以106年度毒偵字第2245號為附命戒癮治療之
    緩起訴處分，嗣因被告未完成戒癮治療，經檢察官以107年
    度撤緩字第718號撤銷上開缓起訴處分，此有107年度撤緩字
    第718號撤銷緩起訴處分書、本院被告前案紀錄表1份在卷可
    憑。揆諸前揭說明，被告前開緩起訴處分既經撤銷，其戒癮
    治療程序並未完成，自不得解為等同事實上已接受「觀察、
    勒戒或強制戒治」執行完畢釋放之處遇，是被告縱於撤銷緩
    起訴處分確定後3年內，於109年4月10日18時45分許為警採
    尿前回溯96小時內某時許，再犯本案施用第二級毒品犯行，
    然既未完成戒癮治療，復未曾因施用毒品犯行受其他觀察、
    勒戒處分，就本案施用第二級毒品犯行，仍不具備訴追條件
    ，而應依同條例第20條規定，先施予觀察、勒戒或強制戒治
    之保安處分。
　㈢綜上所述，被告本案施用第二級毒品犯行前，未曾因施用毒
    品犯行受其他觀察、勒戒處分，依前揭說明，自不因其最近
    3年內，曾因施用毒品案件經法院判刑確定而受影響。原審
    依修正毒品危害防制條例第20條第1項等規定，裁定將被告
    送勒戒處所觀察、勒戒，核無違誤。被告仍執前詞，提起本
    件抗告，核無理由，應予駁回。
據上論斷，應依刑事訴訟法第412條，裁定如主文。
中　　華　　民　　國　　110 　年　　5 　　月　　10　　日
                  刑事第ㄧ庭  審判長法  官  李釱任
                                    法  官  崔玲琦
                                    法  官　呂煜仁
以上正本證明與原本無異。
不得抗告。
                                    書記官　林廷佳
中　　華　　民　　國　　110 　年　　5 　　月　　10　　日